臺灣臺中地方法院民事判決
108年度訴字第3909號
原      告  晴耕雨讀社區管理委員會



法定代理人  呂昶融  
訴訟代理人  范成瑞律師
複 代理 人  林淑婷律師
被      告  吳極晟  
訴訟代理人  吳蕭秀品
上列當事人間請求拆屋還地事件，本院於民國111年3月11日言詞
辯論終結，判決如下：
    主      文
被告應將坐落臺中市○區○○○段0000○號建物（公共設施）上，如
附圖一編號d1（面積31.53平方公尺）、d2（面積22.99平方公尺
）所示增建物；坐落臺中市○區○○○段000000地號土地上，如附圖
一編號d3（面積15.18平方公尺）、d4（面積1.23平方公尺）所
示增建物拆除，並將該部分占用之公共設施、土地返還全體共有
人。
被告應將坐落臺中市○區○○○段000000地號土地上，如附圖二所示
B部分土地（面積29平方公尺）騰空返還全體共有人。
訴訟費用由被告負擔。
本判決於原告以新臺幣136萬5710元供擔保後，得假執行。
    事實及理由
壹、程序方面
    按訴狀送達後，原告不得將原訴變更或追加他訴，但請求之
    基礎事實同一者，不在此限，民事訴訟法第255條第1項第2
    款定有明文。本件原告起訴時聲明原為：（一）被告應將坐
    落臺中市○區○○○段0000000000號（即門牌號碼臺中市○區○○
    路000巷0號1樓、臺中市○區○○街00巷0號1樓）之共用部分如
    起訴狀附圖黃色斜線所示（增建或改建面積待實際測量後再
    行具狀補正）之建物拆除，並將該部分返還予全體共有人。
    （二）願供擔保，請准宣告假執行（見本院卷一第13頁）。
    嗣於民國111年1月27日準備程序當庭將聲明更正為：（一）
    被告應將坐落臺中市○區○○○段0000○號建物（公共設施）上
    ，如【附圖一】編號d1（面積31.53平方公尺）、d2（面積2
    2.99平方公尺）所示增建物；坐落臺中市○區○○○段000000地
    號土地上，如【附圖一】編號d3（面積15.18平方公尺）、d
    4（面積1.23平方公尺）所示增建物拆除，並將該部分占用
    之公共設施、土地返還全體共有人。（二）被告應將坐落臺
    中市○區○○○段000000地號土地上，如【附圖二】所示B部分
    土地（面積29平方公尺）騰空返還全體共有人。（三）願供
    擔保，請准宣告假執行（見本院卷二第279─280頁），觀其
    追加之訴與原訴具有基礎事實同一性，符合上揭規定，應予
    准許。
貳、實體方面
一、原告主張：原告為「晴耕雨讀社區」（下稱系爭社區）之管
    理委員會，系爭社區坐落在臺中市○區○○○段000000地號土地
    （下稱系爭土地）上，專有部分依序為同段7935建號至7954
    建號建物（共計20戶），共有部分（公共設施）為同段7955
    建號建物（下稱系爭7955建號公設）。被告為系爭社區之住
    戶，於107年7月13日因買賣而取得坐落同段7935建號建物（
    門牌號碼為臺中市○區○○路000巷0號，保存登記面積為9.58
    平方公尺，下稱系爭7935建號建物）及同段7936建號建物（
    門牌號碼為臺中市○區○○街00巷0號，保存登記面積為7.60平
    方公尺，下稱系爭7936建號建物）所有權。然系爭7935、79
    36建號建物有違法增建，實際占用面積已大於上開保存登記
    之面積，增建占用範圍如下：有部分增建物坐落在系爭7955
    建號公設上，如【附圖一】編號d1（面積31.53平方公尺）
    、d2（面積22.99平方公尺）所示；有部分增建物則坐落在
    系爭土地上，如【附圖一】編號d3（面積15.18平方公尺）
    、d4（面積1.23平方公尺）所示（前開編號d1、d2、d3、d4
    增建物合稱系爭增建物）。系爭增建物均無權占用系爭7955
    建號公設、系爭土地，被告經原告多次溝通後仍置之不理，
    爰依民法第767條第1項、第821條規定起訴請求被告拆除系
    爭增建物，並將該部分占用之公共設施、土地返還全體共有
    人。此外，被告在坐落系爭土地，如【附圖二】所示B部分
    土地（面積29平方公尺）上堆置個人雜物，然被告就該部分
    土地並無使用權源，爰依民法第767條第1項、第821條規定
    起訴請求被告將其無權占用之上開土地騰空返還全體共有人
    等語。並聲明：（一）、（二）如主文第1、2項所示。（三
    ）願供擔保，請准宣告假執行。
二、被告則以：①被告當初於107年間向訴外人金城事業有限公司
    （下稱金城公司）購買系爭7935、7936建號建物（所有權登
    記於訴外人僑馥建築經理股份有限公司〈下稱僑馥公司〉名下
    ）時，均有付費合法承買，且購買當時採現況交屋，建物主
    體外部結構即為目前之現況，被告僅有進行內部裝潢整修，
    並無任何違法增建之行為，故被告並未侵占系爭7955建號公
    設、系爭土地。②此外，被告雖有在系爭土地，如【附圖二
    】所示B部分土地（面積29平方公尺）上堆置個人雜物，然
    該部分土地為「8號停車位」，系爭7935建號建物之登記謄
    本上有載明「8號停車位」，故被告對之有合法使用權源等
    語，資為抗辯。並聲明：原告之訴駁回。
三、本件經兩造整理並簡化爭點，其結果如下（見本院卷二第28
    0─282頁，配合本判決用詞修飾部分敘述）：
【不爭執事項】
（一）原告所屬社區之專有部分依序為臺中市○區○○○段0000○號
      至7954建號建物（共計20戶）、共有部分（公共設施）為
      同段7955建號建物、坐落基地為同段142-10地號土地。
（二）臺中市○區○○○段0000○號建物，門牌號碼為臺中市○區○○路
      000巷0號，保存登記面積為9.58平方公尺，目前為被告單
      獨所有。此建物於105年7月25日由僑馥公司辦理第一次登
      記，並於107年7月13日以買賣為原因移轉登記至被告名下
      。
（三）臺中市○區○○○段0000○號建物，門牌號碼為臺中市○區○○街
      00巷0號，保存登記面積為7.60平方公尺，目前為被告單
      獨所有。此建物於105年7月25日由僑馥公司辦理第一次登
      記，並於107年7月13日以買賣為原因移轉登記至被告名下
      。
（四）【附圖一】中，臺中市○區○○○段0000○號建物（公共設施
      ）上，有如編號d1、d2所示未辦保存登記增建物（面積合
      計54.52平方公尺），被告對此增建物有事實上處分權。
（五）【附圖一】中，臺中市○區○○○段000000地號土地（坐落基
      地）上，有如編號d3、d4所示未辦保存登記增建物（面積
      合計16.41平方公尺），被告對此增建物有事實上處分權
      。
（六）本院卷一第361頁照片所示之空地，即為【附圖二】中之
      編號B土地（面積29平方公尺），上開照片中之地上雜物
      均為被告所堆放。
【爭執事項】
（一）原告依民法第767條第1項、第821條之規定，請求被告將
      【附圖一】中：①坐落系爭7955建號公設上，如編號d1、d
      2所示增建物（面積合計54.52平方公尺）；②坐落系爭土
      地上，如編號d3、d4所示增建物（面積合計16.41平方公
      尺）拆除，並將該部分占用之公共設施、土地返還予全體
      共有人，有無理由？
（二）原告依民法第767條第1項、第821條之規定，請求被告將
      坐落系爭土地上，如【附圖二】編號B所示土地（面積29
      平方公尺）騰空返還全體共有人，有無理由？
四、得心證之理由
（一）拆除增建物並返還公共設施及土地部分（訴之聲明第1項
      、【附圖一】）：
   1、按所有人對於無權占有或侵奪其所有物者，得請求返還之
      。對於妨害其所有權者，得請求除去之。有妨害其所有權
      之虞者，得請求防止之，民法第767條第1項定有明文。以
      無權占有為原因，請求返還所有物之訴，被告對原告就其
      物有所有權存在之事實無爭執，而僅以非無權占有為抗辯
      者，原告於被告無權占有之事實，無舉證責任。被告應就
      其取得占有，係有正當權源之事實證明之。如不能證明，
      則應認原告之請求為有理由（最高法院72年度台上字第15
      52號判決要旨參照）。
   2、本件系爭土地、系爭7955建號公設為系爭社區全體住戶所
      共有，此觀卷附土地、建物登記謄本自明（見本院卷一第
      69─97頁、本院卷二第215、229─267頁）。有關原告主張
      被告所有系爭7935、7936建號建物有違法增建，實際占用
      面積已大於上開保存登記之面積乙節，業經本院會同兩造
      及地政機關前往系爭社區現場進行勘驗測量，測量得知增
      建占用之範圍如下（見本院卷二第211─213頁）：有部分
      增建物坐落在系爭7955建號公設上，如【附圖一】編號d1
      （面積31.53平方公尺）、d2（面積22.99平方公尺）所示
      ；有部分增建物則坐落在系爭土地上，如【附圖一】編號
      d3（面積15.18平方公尺）、d4（面積1.23平方公尺）所
      示，且上開增建部分均非系爭7935、7936建號建物辦理保
      存登記之範圍，故原告之上開主張堪信屬實。且被告就系
      爭增建物有事實上處分權，亦為兩造所不爭執（見不爭執
      事項（四）、（五））。準此，原告本得依法訴請被告拆
      除系爭增建物，並將該部分占用之公共設施、土地返還予
      全體共有人。倘若被告抗辯其為有權占有，依上揭說明，
      應由被告就其占有具有正當權源之事實負舉證責任。
   3、被告雖辯稱，其當初於107年間向金城公司購買系爭7935
      、7936建號建物（所有權登記於僑馥公司名下）時，均有
      付費合法承買，且購買當時採現況交屋，建物主體外部結
      構即為目前之現況，被告僅有進行內部裝潢整修，並無任
      何違法增建之行為，故被告並未侵占系爭7955建號公設、
      系爭土地云云，並舉出107年6月15日不動產買賣契約書、
      系爭社區1樓平面圖、系爭7935、7936建號建物所有權狀
      、系爭社區銷售面積分坪表、汽車車位證明書、系爭7935
      、7936建號建物、系爭土地之第一類登記謄本、臺中市政
      府地方稅務局109年度房屋稅繳款書、系爭7935、7936建
      號建物、系爭7955建號公設之測量成果圖、臺中市政府10
      8年12月27日函文等件為證（見本院卷二第29─87頁）。惟
      查，系爭增建物有占用系爭7955建號公設及系爭土地之事
      實，已如前述，而違章建築之事實上處分權非不得作為讓
      與之標的，此為實務上一貫之見解。因此系爭增建物縱非
      被告本人所增建，被告於107年間向建商購買系爭7935、7
      936建號建物時，既有繼受取得系爭增建物之事實上處分
      權（見不爭執事項（四）、（五）），則被告仍須一併繼
      受拆除系爭增建物之義務。又被告所舉之上開各項證據，
      均無法證明系爭增建物有合法占用系爭7955建號公設、系
      爭土地之正當權源。而被告經本院闡明對於是否無權占有
      乙節有何意見後（見本院卷二第280頁），復未舉出其他
      證據證明系爭增建物為有權占有，則被告上開所辯，自非
      可採。
   4、基上，原告依民法第767條第1項、第821條規定，請求被
      告將【附圖一】中：①坐落系爭7955建號公設上，如編號d
      1、d2所示增建物（面積合計54.52平方公尺）；②坐落系
      爭土地上，如編號d3、d4所示增建物（面積合計16.41平
      方公尺）拆除，並將該部分占用之公共設施、土地返還予
      全體共有人，核屬有據。
（二）騰空返還土地部分（訴之聲明第2項、【附圖二】）：
   1、經查，【附圖二】編號B所示土地全部坐落在系爭土地上
      ，業據臺中市中正地政事務所（下稱中正地政事務所）11
      0年11月11日中正地所二字第1100011936號函覆本院在卷
      （見本院卷二第203頁），足見【附圖二】編號B所示土地
      屬於系爭土地之一部分。又經本院會同兩造前往系爭社區
      現場勘驗後，查得【附圖二】編號B所示土地上有雜物堆
      放，並拍照存證附卷（見本院卷一第361頁），而被告自
      承上開雜物均為其所堆放（見不爭執事項（六））。準此
      ，原告本得依法訴請被告騰空該部分土地並返還予全體共
      有人。倘若被告抗辯其為有權占有，應由被告就其占有具
      有正當權源之事實負舉證責任。
   2、被告固辯稱，【附圖二】編號B所示土地為「8號停車位」
      ，系爭7935建號建物之登記謄本上有載明「8號停車位」
      ，故被告對之有合法使用權源云云，並舉出原告之銀行帳
      戶存摺為證（見本院卷二第293─297頁）。然經本院函詢
      中正地政事務所，【附圖二】編號B所示土地是否等於系
      爭7955建號公設測量成果圖上所載之「8停車空間」後，
      該所以110年10月25日中正地所二字第1100010945號函覆
      本院稱：經比對【附圖二】與系爭7955建號公設測量成果
      圖及使用執照所附之竣工圖後，【附圖二】編號B所示土
      地並非系爭7955建號公設測量成果圖上所載之「8停車空
      間」等語（見本院卷二第117頁）。準此，被告上開所辯
      ，自屬無稽。末查，依本院上開調查證據之結果，本件事
      實關係已屬明確，故被告另聲請本院通知原告法定代理人
      呂昶融及建商到庭作證，以證明【附圖二】編號B所示土
      地為「8號停車位」乙節，自無必要。
   3、基上，原告依民法第767條第1項、第821條規定，請求被
      告將坐落系爭土地上，如【附圖二】編號B所示土地（面
      積29平方公尺）騰空返還全體共有人，亦屬有據。
五、綜上所述，原告依民法第767條第1項、第821條規定，請求
    被告將【附圖一】中：①坐落系爭7955建號公設上，如編號d
    1、d2所示增建物（面積合計54.52平方公尺）；②坐落系爭
    土地上，如編號d3、d4所示增建物（面積合計16.41平方公
    尺）拆除，並將該部分占用之公共設施、土地返還予全體共
    有人；依民法第767條第1項、第821條規定，請求被告將坐
    落系爭土地上，如【附圖二】編號B所示土地（面積29平方
    公尺）騰空返還全體共有人，均有理由，應予准許。
六、原告陳明願供擔保，請求宣告假執行，核無不合，爰酌定相
    當之擔保金額宣告之。
七、本件事證已臻明確，兩造其餘主張及舉證，核與判決結果無
    影響，爰不逐一論斷，附此敘明。
八、訴訟費用負擔之依據：民事訴訟法第78條。
中　　華　　民　　國　　111 　年　　3 　　月　　31　　日
                  民事第五庭  審判長法  官  陳文爵
                                    法  官  施懷閔
                                    法　官  陳盈睿
以上正本係照原本作成。
如不服本判決，應於送達後20日內，向本院提出上訴狀並表明上
訴理由，如於本判決宣示後送達前提起上訴者，應於判決送達後
20日內補提上訴理由書（須附繕本）。
中　　華　　民　　國　　111 　年　　3 　　月　　31　　日
                                    書記官  張卉庭